臺灣高等法院刑事判決　　　　　　　　　　　　　九十三年度上訴字第一二三一號
　　上　訴　人　台灣台北地方法院檢察署檢察官
　　被　　　告　丁○○
　　指定辯護人　本院公設辯護人　乙○○
右上訴人因被告偽造有價證券等案件，不服臺灣臺北地方法院九十二年度訴字第一五
０六號，中華民國九十三年三月二十五日第一審判決（起訴案號：臺灣臺北地方法院
檢察署九十二年度偵緝字第四八八號、九十二年度偵字第一三九０四號），提起上訴
，本院判決如左：
    主  文
上訴駁回。
    理  由
一、本件公訴意旨略以：(一)丁○○明知以花蓮區中小企業銀行新莊分行為付款人，票
    號ＡＡ0000000號，帳號000000000號（起訴書誤載為帳號00
    000000號）之空白支票係來路不明之贓物（甲○○所有於民國九十年十二
    月八日在臺北縣遺失），竟於民國九十一年二月上旬某日，在臺北市○○路五三
    號八樓，自某不詳姓名年籍男子處予以收受，隨即意圖供行使之用，填寫日期九
    十一年二月十日、金額新臺幣（下同）八十萬元（以下簡稱甲支票）而偽造之並
    於支票背書後，交予不知情且與其有債務關係之丙○○，丙○○背書後再轉交予
    不知情之陶東文。嗣陶東文屆期提示支票，遭以簽章不符為由退票，始悉上情；
    (二)丁○○意圖為自己不法之所有，並基於概括犯意，於八十九年十月至十二月間
    ，連續二次在臺北市○○路五三號八樓，利用替丙○○保管支票之機會，將丙○○所有以臺北市第九信用合作社忠孝分社為付款人，票號ＡＴ0000000及
    ＡＴ0000000（起訴書誤載為ＡＴ0000000）號之支票二紙（以下
    簡稱乙支票）侵占入己，隨即盜用丙○○置於辦公室內之印章，填載發票日期及
    金額，偽造丙○○簽發之支票，並於支票背書後轉讓他人使用。嗣經丙○○接獲
    退票通知，始悉上情。案經丙○○告訴，因認丁○○上開(一)之行為係犯刑法第二
    百零一條第一項之偽造有價證券罪及第三百四十九條第一項之收受贓物罪嫌，而
    前開(二)之行為另係犯刑法第二百零一條第一項之偽造有價證券罪及第三百三十五
    條第一項之侵占罪嫌。
二、按被告未經審判證明有罪確定前，推定其為無罪；又犯罪事實應依證據認定之，
    無證據不得認定其犯罪事實；又不能證明被告犯罪者，應諭知無罪之判決，刑事
    訴訟法第一百五十四條第一項、第二項及第三百零一條第一項分別定有明文。又
    被害人所述被害情形如無瑕疵可指，而就其他方面調查又與事實相符，其供述始
    足據為判決之基礎；且告訴人之告訴，係以使被告受刑事訴追為目的，是其陳述
    是否與事實相符，仍應調查其他證據以資審認（最高法院三十二年上字第六五七
    號、五十二年台上字第一三００號判例參照）。又事實之認定，應憑證據，如未
    能發現相當證據，或證據不足以證明，自不能以推測或擬制之方法，為裁判基礎
    （最高法院四十年台上字第八六號判例參照）。另認定犯罪事實所憑之證據，雖
    不以直接證據為限，間接證據亦包括在內；然而無論直接或間接證據，其為訴訟
    上之證明，須於通常一般之人不致有所懷疑，而得確信其為真實之程度者，始得
    據為有罪之認定，倘其證明尚未達到此一程度，而有合理之懷疑存在時，即無從
    為有罪之認定，亦有最高法院七十六年台上字第四九八六號判例可資參照。況刑
    事訴訟法第一百六十一條第一項亦規定，檢察官就被告犯罪事實，應負舉證責任
    ，並指出證明之方法，是檢察官對於起訴之犯罪事實，應負提出證據及說服之實
    質舉證責任，倘其所提出之證據，不足為被告有罪之積極證明，或其指出證明之
    方法，無從說服法院以形成被告有罪之心證，基於無罪推定之原則，自應為被告
    無罪判決之諭知，最高法院九十二年度台上字第一二八號著有判例可資參照。
三、公訴意旨認被告丁○○涉有上開刑法第二百零一條第一項、第三百三十五條第一
    項及第三百四十九條第一項之犯行，無非係以：右揭犯罪事實，業據告訴人丙○○於偵審中指訴歷歷，復經證人甲○○、周世鈿及陶東文於警訊及偵查中證述在
    卷，且有上開支票正、反面影本各一紙、掛失止付票據提示人資料查報表、票據
    掛失止付通知書及遺失票據申報書各一份在卷可稽為其主要論據。
四、訊據被告固不否認確曾於前揭二紙支票上填載日期、金額及背書等事實，然堅詞
    否認有何公訴意旨所稱之偽造有價證券、侵占及收受贓物犯行，辯稱：甲支票係
    向伊購買房屋者所交付，其並不知來源，而乙支票係經告訴人丙○○同意而借用
    等語。
五、經查：
    (一)上開甲支票係於九十年十二月十三日由證人甲○○辦理掛失手續，而該支票於
      遺失時並未填載發票人、發票日、受款人及金額，業據證人甲○○於警訊及偵
      查中證述在卷，並有該支票之票據掛失止付通知書及遺失票據申報書各一份在
      卷可稽，足見上開甲支票確屬贓物無訛。然被告於偵查、原審中均供稱：該支
      票係由他人所交付等語，而證人丙○○於偵查中證稱：「當天陶東文不在場，
      張小姐掛遺失的票，是另外一個人拿過去的，我不認識。丁○○是從該男子身
      上拿過來，寫上金額後，再交給我的。」等語（偵緝字第四八八號卷第九頁正
      反面），且於原審亦證稱：「（問：有無拿該張支票交給丁○○填寫金額再由
      他交給你？）當時是由一個我不認識的人先交給他，再由丁○○開給我，並不
      是我交給他。」、「（問：當時有何人在場？）周世鈿、丁○○、我、還有一
      個年輕人大約二、三十歲就是我剛才所言交票給丁○○的人，當時我與丁○○
      在辦公室裡談，周世鈿是在客廳，都是同一層樓，沒有隔間。」等語（原審卷
      第一一四頁），徵諸證人即當日陪同前往之周世鈿於原審證稱：「（問：在當
      天有無看到誰在場？）被告、丙○○、我，還有一、二個人進進去去，一個是
      二、三十歲的男子。」等語（原審卷第一二六頁），足見上開甲支票確係由他
      人交付被告。又系爭甲支票既係由他人交付被告使用，而借用他人票據使用本
      為一般交易往來所常見，且他人取得該紙支票之來源及原因不一，尚難逕認被
      告於取得該紙支票之際即有贓物之認識，而遽以收受贓物之罪名相繩。
    (二)按刑法第二百零一條第一項偽造有價證券罪之所謂偽造，係以行為人並無制作
      權而擅自以他人名義虛偽制作為必要，苟行為人係基於有制作權人之同意或授
      權或其他原因有權原因而制作，即無偽造之可言，其就偽造支票而論，苟支票
      之發票人於支票上簽蓋發票人之姓名或印章後而同意或授權執票人自行填寫支
      票金額及支票發票日期以完成發票行為，則嗣後執票人就該僅簽蓋發票人姓名
      或印章之空白支票填寫金額及發票日期，以完成發票之行為，即非上開法條所
      謂之偽造，而得以偽造有價證券罪相繩，最高法院八十一年度台上字第六三九
      六號著有判決可資參照；次按，一般俗稱之「人頭票」或「芭樂票」，除由他
      人冒用本人名義開戶，於領票後以低價販賣圖利者外，亦有本人自行開戶領取
      票據後，以低價出售得利者，此種情形，發票人雖預期使該票於到期日不獲兌
      現，但其事先於票據上蓋用發票人印章，並填妥發票日、到期日後出售，就票
      面金額則授權買受該票據之人任意填寫，尚與未經授權擅自偽造有別，最高法
      院八十六年度台上字第四八三０號亦著有判決可資參照。而依上開甲支票之正
      、反面影本所載內容，系爭甲支票上雖蓋用發票人「吳振港」之印文，然被告
      自承僅於上開甲支票上填載金額、日期及背書等語，徵諸證人丙○○於原審證
      稱：「（問：有關犯罪事實一被告拿給你的票，有無看到被告當著你的面用印
      ？）沒有，票拿出來的時候章就蓋好了。」等語（原審卷第一二二頁），是被
      告應係於業已蓋用發票人印章之支票上填載金額及日期以完成發票行為。又依
      上開最高法院判決之說明，取得發票人業已用印支票之緣由不一，是持票人據
      以完成發票行為自難逕認即屬冒用他人名義之發票行為；況依卷內現存事證，
      尚無從認定被告於填載日期及金額之際有何明知其上所蓋用之發票人印文並非
      本人所為之情形，而上開甲支票係由他人交付被告所使用，已如前述，且無其
      他積極證據足認被告有何明知該支票係他人遺失之情事，自難據認其於支票上
      填載相關資料以完成發票行為之際確有冒用他人名義簽發票據之故意，而逕以
      偽造有價證券罪名論處。
    (三)告訴人丙○○雖於偵查、原審中陳稱：票號ＡＴ0000000至ＡＴ000
      0000號之七紙支票係被告向其稱要存放於會計處而交付等語，然為被告所
      否認，而證人周世鈿於原審中亦證稱：「（問：在你們合作時你們公司有無會
      計人員？）都沒有，只有我們三人。」等語（原審卷第一二七頁），足見告訴
      人丙○○所稱係為交付會計人員保管乙節，實有疑問；又證人周世鈿於原審證
      稱：「（問：你們公司開銷是誰負責？）由被告他們負責，因為他們有住在那
      邊，被告沒有支票，全部都是用丙○○的支票，我自己費用支出，我並沒有用
      丙○○的支票，我沒有注意到丙○○有無拿空白支票給被告。」等語（原審卷
      第一二八頁），而告訴人丙○○於原審亦證稱：「（問：為何放心交給被告？
      ）因為當時我與被告合夥中和的案子，由我出票。」等語（原審卷第一二０頁
      ），益見被告所稱告訴人丙○○係以提供支票使用之方式作為投資乙情，應非
      虛言；另依卷附之股東協議書所載內容，該協議書係由被告、告訴人丙○○及
      證人周世鈿於八十九年十二月一日就有關中和市投資案所簽立（偵字第一八二
      三七號卷第五十三頁），而依臺北市第九信用合作社九十二年六月十八日北市
      九信社業字第七九四號函所檢附之上開七紙支票資料，該七紙支票之票載日期
      均為八十九年十二月至九十年二月間（偵緝字第四八八號卷第二十五頁至第三
      十二頁），應認上開七紙支票係告訴人丙○○基於前開中和投資案所交付之票
      據。
    (四)又上開七紙支票之票載日期分別為八十九年十二月至九十年二月，而本件迄至
      九十二年四月二十三日告訴人丙○○始就其中五紙支票提出告訴，復於九十二
      年七月八日偵查中僅就系爭乙支票表明未經授權之意，顯不符常情；而證人周
      世鈿於原審證稱：「（問：在你們三位合夥時你是否知道你們支票如何開立？
      ）不知道，假如丙○○在辦公室時，他會從抽屜拿出支票，至於印章是有時放
      在抽屜，有時丙○○帶在身上，印章是丙○○自己蓋，金額、日期我不知道是
      誰填的，這種情形我只有看到二次，因為我大部分時間都在外面，通常我們辦
      公桌抽屜都沒有鎖。」、「（問：丙○○放在公司的票你是否可以拿來開？）
      不行，如果被告要開的話，他會打電話跟丙○○說，或者是由我打電話跟丙○○說，我們如果跟丙○○說過後，他同意的話，被告就可以自己開。」等語（
      原審卷第一二七頁、第一二八頁、第一二九頁），核與告訴人丙○○於原審證
      稱：「（問：犯罪事實二部分，七張交給會計票子中，經過你授權的部分，是
      如何開立的？）大部分都是被告他寫的，被告如果寫的話，都是全部寫，有些
      是我自己用印，有些不是，有些時候他告訴我，我跟他說印章在抽屜內，叫他
      自己去用。」等語（原審卷第一二四頁）相符，足見告訴人丙○○確曾授權被
      告丁○○簽發票據；另證人周世鈿於原審證稱：「（問：被告有無透過你問丙○○開票？）有，曾經有過，但是我不記得是那幾張票。」等語（原審卷第一
      三三頁），核與被告於原審供稱：上開乙支票係打電話給證人周世鈿請其轉告
      丙○○開票等語相符（原審卷第一三二頁、第一三三頁），況告訴人丙○○以
      支票提供他人使用，既如前述，其就所交付票據之簽發自難謂無概括授權之意
      ，是被告基於告訴人丙○○之概括授權所為之簽發票據行為，自難論以偽造有
      價證券之罪責。
    綜上所述，公訴人提出之證據並不足以證明被告有偽造有價證券、侵占及收受贓
    物犯行。此外，復查無其他積極證據足資證明被告有何偽造有價證券、侵占及收
    受贓物之事實，不能證明被告犯罪，依照前揭之說明，自應為被告無罪之諭知。
六、原審以不能證明被告犯罪，而諭知被告無罪之判決，經核並無不合。檢察官上訴
    猶以：(一)被告丁○○於偵審中均供稱：甲支票係由他人所交付等語，而證人丙○○於偵、審中亦證稱：「當天陶東文不在場，張小姐掛遺失的票，是另外一個人
    拿過去的，我不認識。丁○○是從該男子身上拿過來，寫上金額後，再交給我的
    。」等語；證人周世鈿於審理中證稱：「（問：在當天有無看到誰在場？）被告
    、丙○○、我，還有一、二個人進進去去，一個是二、三十歲的男子。」等語，
    足見上開甲支票確係由他人交付被告丁○○，而該他人為丙○○、周世鈿所不認
    識，應為被告丁○○所認識，否則豈會交付支票甲給被告，此經驗法則所應然。
    (二)又被告雖辯稱不認識交付支票之人，然被告亦不認識系爭支票上所載發票人「
    吳振港」，被告於原審法院當庭指認「吳振港」之口卡片時，亦陳稱交付支票之
    人並非「吳振港」。衡諸常情，對於有豐富使用票據往來經驗之被告而言，對於
    來路不明之支票，且已於支票上發票人欄蓋妥不認識姓名，應有所警覺可能為犯
    罪所得之支票，豈有不問該支票之來源以及「發票人吳振港」之身份，仍於該支
    票上填寫日期與金額八十萬元等內容之理。顯見被告對於該支票可能為贓物應有
    所認識。且被告在無發票人之授權下，逕自於該支票日期與金額欄內加以填載而
    為偽造，並交付與不知情而與其有債務關係之丙○○。足認被告確於收受贓物後
    進而為偽造有價證券並加以行使等情，指摘原判決不當，請求撤銷改判云云。惟
    查：系爭甲支票既係由他人交付被告使用，而借用他人票據使用本為一般交易往
    來所常見，且他人取得該紙支票之來源及原因不一，尚難逕認被告於取得該紙支
    票之際即有贓物之認識，而遽以收受贓物之罪名相繩，有如前述。又取得發票人
    業已用印支票之緣由不一，是持票人據以完成發票行為自難逕認即屬冒用他人名
    義之發票行為，況依卷內現存事證，尚無從認定被告於填載日期及金額之際有何
    明知其上所蓋用之發票人印文並非本人所為之情形，而上開甲支票係由他人交付
    被告所使用，亦如前述，且無其他積極證據足認被告有何明知該支票係他人遺失
    之情事，自難據認其於支票上填載相關資料以完成發票行為之際確有冒用他人名
    義簽發票據之故意，而逕以偽造有價證券罪名論處，亦詳如前述，綜上，檢察官
    之上訴，為無理由，應予駁回。
據上論斷，應依刑事訴訟法第三百六十八條，判決如主文。
本案經檢察官賴俊雄到庭執行職務。
中　　　華　　　民　　　國　　九十三　　年　　　六　　　月　　二十五　　日
                              臺灣高等法院刑事第二十四庭
                                  審判長法  官  陳  貽  男
                                        法  官  徐  世  禎
                                        法  官  李  世  貴
右正本證明與原本無異。
檢察官如不服本判決，應於收受送達後十日內向本院提出上訴書狀，其未敘述上訴之理由者
並得於提起上訴後十日內向本院補提理由書（均須按他造當事人之人數附繕本）。
                                        書記官  魏  汝  萍
中　　　華　　　民　　　國　　九十三　　年　　　六　　　月　　二十九　　日
